臺灣高等法院臺中分院刑事判決
110年度上訴字第731號
上  訴  人  
即  被  告  曾宇永


選任辯護人  鄭志明律師
上  訴  人
即  被  告  王一帆




上列上訴人因違反廢棄物清理法案件，不服臺灣臺中地方法院10
9年度訴字第2613號中華民國110年1月18日第一審判決（起訴案
號：臺灣臺中地方檢察署109年度偵字第21986號），提起上訴，
本院判決如下：
    主  文
原判決關於乙○○、甲○○部分，均撤銷。
乙○○共同犯廢棄物清理法第四十六條第四款之非法清理廢棄物罪
，處有期徒刑壹年壹月。緩刑肆年。緩刑期間付保護管束，並應
於本判決確定之日起壹年內接受法治教育課程肆場次；另應於本
判決確定之日起壹年內，向公庫支付新臺幣壹拾伍萬元。
甲○○共同犯廢棄物清理法第四十六條第四款之非法清理廢棄物
罪，處有期徒刑陸月。緩刑貳年，緩刑期間付保護管束，並應於
本判決確定之日起壹年內接受法治教育課程貳場次；另應於本判
決確定之日起壹年內，向公庫支付新臺幣伍萬元。
    犯罪事實
一、乙○○、甲○○、黃輝雄（業經原審判決確定）均明知從事廢棄
    物清除、處理業務者，應向直轄市、縣（市）主管機關或中
    央主管機關委託之機關申請核發公民營廢棄物清除處理機構
    許可文件後，始得受託清除、處理廢棄物業務，未經許可者
    ，不得從事清除、處理廢棄物之工作，而乙○○、甲○○、黃輝
    雄均未依廢棄物清理法第41條第1項規定領有廢棄物清除許
    可文件，竟共同基於未領有許可文件而從事廢棄物清除、處
    理之犯意聯絡，於民國109年5月12日11時52分許，由乙○○指
    示黃輝雄駕駛車牌號碼000-0000號自用小貨車，搭載乙○○及
    其員工甲○○，自臺中市○○區市○路00號乙○○所承包水電工程
    之施工地點，載運因該水電工程產生之未經整理、分類之一
    般事業廢棄物至臺中市○○區○○段000地號，復由乙○○、甲○○
    將前開一般事業廢棄物任意丟棄於上開地點，黃輝雄並獲得
    新臺幣（下同）1,600元之報酬。嗣經通報系統通報後，始
    為警循線查悉上情。
二、案經臺中市政府警察局第五分局報告臺灣臺中地方檢察署檢
    察官偵查起訴。
    理    由
壹、證據能力
一、按被告以外之人（包括證人、鑑定人、告訴人、被害人及共
    同被告等）於審判外之陳述雖不符刑事訴訟法第159條之1至
    之4等4條規定，而經當事人於審判程序同意作為證據，法院
    審酌該言詞陳述或書面陳述作成時之情況，認為適當者，亦
    得為證據；當事人、代理人或辯護人於法院調查證據時，知
    有刑事訴訟法第159條第1項不得為證據之情形，而未於言詞
    辯論終結前聲明異議者，視為有前項之同意，同法第159條
    之5定有明文。立法意旨在於傳聞證據未經當事人之反對詰
    問予以核實，原則上先予排除。惟若當事人已放棄反對詰問
    權，於審判程序中表明同意該等傳聞證據可作為證據；或於
    言詞辯論終結前未聲明異議，基於尊重當事人對傳聞證據之
    處分權，及證據資料愈豐富，愈有助於真實發見之理念，且
    強化言詞辯論主義，使訴訟程序得以順暢進行，上開傳聞證
    據亦均具有證據能力。查本件判決下列所引用有關證人之證
    述、文書卷證資料等屬於審判外之陳述，檢察官、被告乙○○
    及其辯護人、被告甲○○於原審或本院審理期間，均未就有何
    於刑事訴訟法第159條第1項不得為證據之情形於本院言詞辯
    論終結前聲明異議，於本院審理時則均同意具有證據能力（
    見本院卷第137、138頁），且有關本案證人之證述、文書卷
    證資料亦經原審、本院於審理期日逐一提示、朗讀，並告以
    要旨，本院審酌相關證人證述筆錄製成、文書卷證資料取得
    ，並無證據顯示有何違背程序規定之情事，依據上述之說明
    ，均應具有證據能力。
二、下列所引用之其餘非供述證據，均與本案事實具有自然關聯
    性，且查無事證足認有違背法定程式或經偽造、變造所取得
    等證據排除之情事，復均經依刑事訴訟法第164條、第165條
    踐行調查程序，檢察官、被告對此部分之證據能力亦均不爭
    執，堪認均有證據能力。
貳、認定犯罪事實所憑之證據及理由
一、訊據上訴人即被告（下稱被告）乙○○、甲○○對於上開犯罪事
    實，迭自警詢、偵查、原審及本院審理時均坦承不諱（見警
    卷第7至9、11至13、19至21頁；109偵21986卷第28至29頁；
    原審卷第53至57、61至68頁；本院卷第141頁），核與同案
    被告黃輝雄於警偵訊及原審審理時供述情節（見警卷15至17
    頁；109偵21986卷第28至29頁；原審卷第53至57、61至68頁
    ）互核相符。此外，另有行政院農業委員會林務局南投林區
    管理處會勘紀錄表、臺中市政府環境保護局環境稽查紀錄表
    （見警卷第31、33頁）、臺中市○○區○○段000地號遭堆置廢
    棄物位置圖（見警卷第45頁）、車牌號碼000-0000號自用小
    貨車之車行記錄匯出文字資料（見警卷第47至48頁）、車牌
    號碼000-0000號自用小貨車之車輛詳細資料報表各1份（見
    警卷第55頁）、通報案件資料查詢結果（見警卷第69頁）、
    現場及監視器錄影畫面翻拍照片24張（見警卷37至43、49至
    54、57至67頁）在卷可稽。
二、綜上，足認被告2人自白與事實相符，本件事證業臻明確，
    被告2人犯行均堪認定，應予依法論科。
參、論罪科刑
一、按廢棄物清理法第46條第4款前段之非法清理廢棄物罪，係
    以未依同法第41條第1項規定領有廢棄物清除、處理許可文
    件，從事廢棄物貯存、清除、處理，為其犯罪之構成要件。
    該罪本質上雖具有反覆性，而為集合犯，其反覆實施該行為
    者，亦僅成立一罪。但其犯罪主體，不以執行業務者為限。
    祇要未依法領有許可文件，而從事廢棄物之貯存、清除、處
    理，即足成立，不以反覆實行為必要（最高法院109年度台
    上大字第3338號刑事裁定意旨參照）。經查，被告2人均未
    領有許可文件而從事廢棄物清除、處理已認定如上。是核被
    告2人所為，均係犯廢棄物清理法第46條第4款前段之非法清
    理廢棄物罪。
二、被告2人就上開犯行，與同案被告黃輝雄彼此間有犯意聯絡
    及行為分擔，為共同正犯。　　
三、按犯罪之情狀顯可憫恕，認科以最低度刑仍嫌過重者，得酌
    量減輕其刑，刑法第59條定有明文，亦即必須犯罪另有特殊
    之原因與環境等等，在客觀上足以引起一般同情，認為即予
    宣告法定低度刑期尤嫌過重者，始有其適用。查，被告2人
    均係成年人，均明知環境維護之重要性，然被告乙○○身為雇
    主為圖一時之便，擅將其工作上水電工程之一般事業廢棄物
    任意棄置，並找來朋友黃輝雄駕車棄置，客觀上實難認有何
    值情堪憫恕之處。至被告甲○○案發時年僅21歲餘，受僱於被
    告乙○○，聽從其指示，其為本案犯行時正值上班時間，其依
    老闆即被告乙○○指示傾倒廢棄物，並未額外領取報酬，倘逕
    依廢棄物清理法第46條第4款規定科處最低本刑有期徒刑1年
    ，尚有值情堪憫恕之情形。是以，本院認就被告甲○○部分符
    合刑法第59條規定予以酌減輕其刑，就被告乙○○部分則不符
    合該規定，不予減輕其刑。
肆、本院之判斷
一、原審認被告2人犯罪事證均明確，予以論罪科刑，固均非見
    ，惟原審就被告乙○○不予宣告緩刑之理由所為論述，尚有未
    當，詳下述，亦未就被告乙○○、甲○○於原審即已請求適用刑
    法第59條規定之主張而為說明（見原審卷第111至117頁），
    尚有未當。被告乙○○上訴意旨以請求適用刑法第59條規定酌
    減輕其刑，雖無理由，惟其主張原審認為其不符合緩刑宣告
    要件為不當，則屬有據，另被告甲○○上訴意旨以請求適用刑
    法第59條規定酌減輕其刑及從輕量刑，亦屬有據，應由本院
    將原判決關於被告乙○○、甲○○部分均予撤銷改判。
二、爰以行為人之責任為基礎，審酌被告2人未擇合法之方式清
    除、處理一般事業廢棄物，明知一般事業廢棄物不得任意棄
    置，竟無視於環境保護之重要性，而任意棄置一般事業廢棄
    物，對於環境造成相當之負面影響；考量被告2人於偵審中
    均坦承犯行且已知悔悟之態度、本件犯行之動機、目的、手
    段、違法清理一般事業廢棄物之次數及數量等所生危害情狀
    ；另衡酌本件主係由被告乙○○指示其員工即被告甲○○、友人
    即同案被告黃輝雄而為，被告2人之參與程度主從有別等情
    形；並念及被告甲○○前無不法犯罪紀錄，有其臺灣高等法院
    被告前案紀錄表在卷可參，素行良好，又參以被告乙○○前於
    107年間，因過失致死案件，而經法院論罪科刑，緩刑2年之
    素行，此有其臺灣高等法院被告前案紀錄表在卷可憑，及被
    告乙○○自陳其學歷為高職畢業之智識程度、從事水電行、薪
    資約5萬元、家中經濟由其一人承擔、扶養2名未成年子女等
    生活狀況；被告甲○○自陳其學歷為高職畢業之智識程度、從
    事水電行、薪資約3萬8千元、獨自居住、未扶養任何人等生
    活狀況（見原審卷第65至66頁）等一切情狀，分別量處如主
    文第2項、第3項所示之刑。
三、末查，被告甲○○前未曾犯罪而受有期徒刑以上刑之宣告，有
    其臺灣高等法院被告前案紀錄表1份附卷可參，其年紀尚輕
    ，有正常工作，因受老闆乙○○之指示於上班時間為本案犯行
    ，未及思慮周全，致罹刑章，考量其係初犯，犯後始終坦承
    犯行，已知悔悟，家中尚有父親待其照料，有投保單位網路
    申報及查詢作業、戶口名簿各1份在卷（見原審卷第127頁）
    可稽；另被告乙○○前曾於106年間因犯過失致人於死、違反
    職業安全衛生法第6條第1項規定致發生職業災害等罪，經依
    想像競合犯規定從一重依過失致人於死罪處罰，經本院以10
    8年度勞安上訴字第587號判決處其有期徒刑6月，緩刑2年，
    於108年7月26日確定，有該判決書（見原審卷第105至110頁
    ）及其臺灣高等法院被告前案紀錄表在卷可按，而被告乙○○
    該案所犯之過失致人於死罪係過失犯罪，而所犯職業安全衛
    生法係就雇主（自然人）違反行政規範，特別加重其責任而
    課以刑責，屬「行政刑法化」之規定，於雇主有違反該法第
    6 條第1 項或第16條第1 項所定職業安全規範，並發生第37
    條第2項第1 款所定之災害結果時，即予以處罰，不問其有
    無故意或過失，其立法目的係「為防止災害，保障勞工安全
    與健康」，對雇主因行政規範之違反，特別加重其責任而課
    以刑責，此與傳統刑法規範之對象有所不同，故處範本條項
    之罪者，原不具備意思認識要件，其違法性之認識自較刑法
    規範之過失犯為低（臺灣高等法院暨所屬法院85年法律座談
    會刑事類提案第7號、88年度6月刑事法律問題研討第12輯第
    14則之審查意見採丙說參照【雖研討結果均改採乙說，認為
    違反勞工安全衛生法第5條第1項或第8條第1項〈按此為修正
    前條文〉之規定致生死亡之職業災害罪，依同法第31條〈按此
    為修正前條文〉科處徒刑，此為刑法第276條過失致死罪之特
    別規定，應屬過失犯罪之範疇等語。惟最高法院91年度台上
    字第3927號判決意旨認上開勞工安全衛生法第31條係「行政
    刑法化」之規定，其違法性認識原較刑法規範之過失範圍低
    ，兩者之構成要件亦非雷同，故雇主違反勞工安全衛生法前
    開規定，致發生死亡職業災害時，如其並有過失，且其過失
    行為與被害人之死亡，復有相當因果關係，兩者自係以一行
    為觸犯數罪名之想像競合犯論處。是以，本院仍贊同前開審
    查意見之丙說】，應認其本質非屬故意犯罪之態樣，故被告
    乙○○亦符合刑法第74條第1項第1款「前未曾因故意犯罪而受
    有期徒刑以上刑之宣告」之要件，被告乙○○任意傾倒廢棄物
    ，破壞環境，固有不是，然其僅傾倒1車次，犯後於警偵訊
    、法院審理期間業均已坦承犯行，於本案審理期間復已委託
    合法清除業者予以清除，此有其提出由昱綸工程行負責清除
    、總茂環保股份有限公司負責處理、再利用完畢之廢棄物處
    理場受託處理一般事業廢棄物清除機構盡廠（場）確認單暨
    清除處理前、中、後照片在卷（見本院卷第111至125頁）可
    按，並經臺中市政府環境保護局110年4月30日中市環稽字第
    1100040892號函文及所附環境稽查紀錄表記載：原棄置土地
    上之廢棄物已無棄置情事，已清除完成等語（見本院卷第12
    7至130頁），堪認其已就自身非法行為盡力彌補，回復原狀
    ，犯後態度尚稱良好，而其家中尚有配偶、父親、2名幼女
    均有待其照料，有其提出戶籍謄本在卷（見原審卷第121至1
    25頁）可稽，倘其因本案入獄服刑，不免家庭生活、經濟狀
    況陷於困境，是以，本院認被告乙○○、甲○○經此偵審教訓及
    刑之宣告後，當均知所警惕而無再犯之虞，故認前所宣告之
    刑以均不執行為適當，爰均併予宣告緩刑，以勵自新。另為
    導正被告乙○○、甲○○之行為與法治之正確觀念，且被告乙○○
    、甲○○應回饋社會以修復其犯行對環境之破壞，認有賦予被
    告乙○○、甲○○一定負擔之必要，衡量被告乙○○、甲○○參與程
    度及犯罪之嚴重性，爰依刑法第74條第2項第4款、第8款規
    定，分別命被告乙○○、甲○○為主文第2項、第3項所示向公庫
    支付一定之金額及依執行檢察官之命令，接受如主文第2項
    、第3項所示之法治教育。再同時依刑法第93條第1項第2款
    之規定，均諭知於緩刑期間付保護管束，俾能由觀護人予以
    適當督促，並發揮附條件緩刑制度之立意及避免短期自由刑
    執行所肇致之弊端，以期符合本件緩刑目的，並觀後效。另
    依刑法第75條之1第1項第4款規定，受緩刑之宣告，違反上
    開本院所定負擔情節重大，足認原宣告之緩刑難收其預期效
    果，而有執行刑罰之必要者，得撤銷其宣告，附此敘明。
四、被告乙○○係因自身從事水電工程所產生之一般事業廢棄物予
    以傾倒，被告甲○○則係於上班時間受被告乙○○指示為本案犯
    行，均無證據顯示其等受有不法利益或所得，自無犯罪所得
    應予沒收之問題，附此說明。
據上論斷，應依刑事訴訟法第369條第1項前段、第364條、第299
條第1項前段，廢棄物清理法第46條第4款前段，刑法第11條前段
、第28條、第59條、第74條第1項第1款、第2項第4款、第8款、
第93條第1項第2款，判決如主文。
本案經檢察官康淑芳提起公訴，檢察官丙○○到庭執行職務。
中　　華　　民　　國　　110 　年　　5  　月　　27 　　日
            刑事第九庭  審判長法　官　紀　文  勝
                              法　官　廖　健　男
                              法　官　賴  妙  雲       
以上正本證明與原本無異。
如不服本判決應於收受送達後20日內向本院提出上訴書狀，其未
敘述上訴之理由者，並得於提起上訴後20日內向本院補提理由書
（均須按他造當事人之人數附繕本）「切勿逕送上級法院」。

                              書記官  林  玉  惠 
　　　　　　　　　　　　　　　
中　　華　　民　　國　　110 　年　　5 　　月　　28　　日
【附錄論罪科刑法條】
廢棄物清理法第46條第4款
有下列情形之一者，處 1 年以上 5 年以下有期徒刑，得併科新
臺幣 1 千 5 百萬元以下罰金：
四、未依第 41 條第 1 項規定領有廢棄物清除、處理許可文件
    ，從事廢棄物貯存、清除、處理，或未依廢棄物清除、處理
    許可文件內容貯存、清除、處理廢棄物。